【裁判字號】    91,上訴,3282
【裁判日期】    920130
【裁判案由】    強盜等
【裁判全文】
臺灣高等法院刑事判決                          九十一年度上訴字第三二八二號
    上  訴  人  臺灣板橋地方法院檢察署檢察官
    上  訴  人
    即  被  告  乙○○  男四十.
    被      告  丙○○  男二十.
    右  二  人
    指定辯護人  本院公設辯護人  郭書益
右上訴人因被告懲治盜匪條例等案件，不服臺灣板橋地方法院九十一年度訴字第一八
六號，中華民國九十一年七月十七日第一審判決（起訴案號：臺灣板橋地方法院檢察
署九十年度偵字第一一五四七號）提起上訴，本院判決如左：
    主  文
上訴駁回。
    事  實
一、乙○○與林強合作從事出租鐵皮屋事務，乙○○則僱用同居人甲○○擔任收租之
    工作，並以位於臺北縣五股鄉○○路○段一六０號之四十二之房屋為事務所（該
    事務所取名為龍德土地開發公司，然未辦理公司登記）收得之租金再依四成及六
    成之比例分由乙○○、林強取得。乙○○因林強向其抱怨甲○○所收租金有帳目
    不清及款項短少之情形，心生不滿，欲向甲○○質究，遂於民國（下同）九十年
    六月二十一日十五時許，以電話指示丙○○購買繩子攜帶前往事務所，乙○○則
    先到達辦公室，未幾丙○○亦到達。同日十七時許，乙○○在事務所內之小辦公
    室告知甲○○自次月起改由林強收租，二人為此發生嚴重爭執，乙○○於甲○○
    打電話時欲上前拿走電話機，甲○○乃咬乙○○之手指成傷（此部分未據告訴）
    ，二人乃互為拉扯。乙○○乃高呼在外之丙○○入內，二人基於傷害及妨害自由
    之共同犯意，由乙○○勒住甲○○之脖子，二人並合力將欲離開之甲○○推倒壓
    制在地，由丙○○以攜帶之童軍繩二條分別綁住甲○○手腳，使不能離開，以此
    非法方式剝奪甲○○之行動自由，乙○○以膠帶封住甲○○之嘴，並命丙○○至
    事務所客廳辦公桌內之抽屜取出電擊棒，由丙○○持以電擊甲○○之腰部，以制
止甲○○叫喊，致甲○○因乙○○、丙○○之壓制及綑綁行為受有左胸下方瘀傷
    （一Ⅹ一公分）、兩側手腕瘀傷、右手肘瘀傷（一Ⅹ一點五公分）及右足背擦傷
    （零點七公分）之傷害。嗣乙○○指示丙○○至辦公室外守候，由乙○○及甲○○繼續談論收租之事，丙○○在外因覺不妥，乃於同日二十時五十分許自行離開
    該事務所，未久乙○○亦將甲○○身上繩索解開後離去。
二、案經甲○○訴由臺北縣政府警察局蘆洲分局報告臺灣板橋地方法院檢察署檢察官
    偵查起訴。
    理  由
一、訊據上訴人即被告乙○○固不否認於右揭時地因收租之事與告訴人甲○○發生爭
    執，然矢口否認有何傷害及妨害自由之情事，辯稱當時係因林強向其抱怨告訴人
    所收租金有帳目不清及款項短少之情形，乃與告訴人理論，然二人發生爭執，告
    訴人咬其手指，伊乃叫被告丙○○進來，由魏將告訴人拉開，之後被告丙○○即
    離開，不久伊亦為離開，並無要求丙○○買繩子及綑綁告訴人之情形云云；被告
    丙○○於上訴審並未到庭，據其於原審則對於右揭事實均坦認不諱。經查：
  (一)被告二人右揭犯罪事實，已據被告丙○○自白供述在卷，核與告訴人甲○○所指
    述遭綑綁與電擊之情形大抵一致，並有告訴人之驗傷診斷書附卷及童軍繩一條扣
    案可資佐證，又依告訴人所提出臺北縣立三重醫院驗傷診斷書記載之左胸下方瘀
    傷（一Ⅹ一公分）、兩側手腕瘀傷、右手肘瘀傷（一Ⅹ一點五公分）及右足背擦
    傷（零點七公分）等傷害，核與遭人壓制及綑綁手腳所能造成之傷害情形並無出
    入，堪信該等傷害確屬告訴人於案發當日遭被告二人綑綁及壓制在地時所造成，
    足為被告丙○○前開自白之佐證，堪信其不利於己之自白應與事實相符。又被告
    乙○○雖否認有何犯行，並以前開情詞置辯，然右揭犯罪事實，業由共同被告丙○○自白不諱在卷明確，查本件除告訴人指述及驗傷診斷書之外，並無其他指涉
    被告二人犯罪之積極事證，被告丙○○儘可矢口不認，以求脫罪，茍非真有其事
    ，丙○○應無自承犯罪以攬刑責之理；況被告乙○○與丙○○二人間並無素怨嫌
    隙，此經被告二人均一致是認在卷，被告丙○○應無故為誣陷被告乙○○並自招
    其罪之理，是其自白堪信屬實，並足為被告乙○○犯罪事實之認定基礎。故被告
    乙○○以並無傷害或妨害自由等詞置辯，應屬事後畏罪圖卸之詞，不足採信。
  (二)又林強以向他人租地興建鐵皮屋出租為業，而被告乙○○應林強之請託代為處理
    他人積欠租用鐵皮屋租金之事後，二人乃合作，約定每個月收得之租金由林強取
    得六成，被告乙○○則取得四成，並由被告乙○○僱用同居人甲○○擔任收租之
    工作，以位於臺北縣五股鄉○○路○段一六０號之四十二之房屋為事務所（該事
    務所取名為龍德土地開發公司，然未辦理公司登記），收得之租金，由甲○○直
    接交付其餘之六成予林強，然林強因認告訴人所收租金有帳目不清及款項短少之
    情形，乃向被告乙○○抱怨等情，業據證人林強分別在原審審理及另案偵查中指
    證明確在卷（參原審九十一年四月十七日、五月十日訊問筆錄，及臺灣板橋地方
    法院檢察署九十年度發查字第九六三號偵查卷九十年十月十一日訊問筆錄），核
    與被告乙○○所述發生爭執之緣由相符，堪為採信。
  (三)又告訴人雖堅稱被告二人除以繩索綑綁外，被告乙○○尚以手銬銬住其雙手云云
    ，被告丙○○於警訊中亦為是項供述。然此為被告乙○○嚴予否認，而被告丙○○在原審審理中亦堅陳並未見到告訴人遭手銬銬住之情形等語（參原審九十一年
    二月二十日訊問筆錄），觀乎被告丙○○在偵查中並無告訴人遭手銬銬住雙手之
    陳述，而告訴人所稱之手銬亦未扣案，則被告丙○○上開警訊中之陳述是否屬實
    ，尚難得其確信，自不得僅憑告訴人之指述及被告丙○○警訊中之供述遽認與事
    實相符。
  (四)綜上所述，本件事證明確，被告二人犯行均堪予認定。
二、按刑法第三百零二條第一項之妨害自由罪，原以強暴脅迫為構成要件，其因而致
    普通傷害，乃強暴脅迫之當然結果，除另有傷害故意外，仍祇成立該條項之罪，
    無同法第二百七十七條第一項之適用，最高法院八十六年年度臺上字第三六一九
    號判決要旨可資參照。本件被告二人以強制力將告訴人推倒壓制在地並以繩索綑
    綁之，造成告訴人受有左胸下方瘀傷（一Ⅹ一公分）、兩側手腕瘀傷、右手肘瘀
    傷（一Ⅹ一點五公分）及右足背擦傷（零點七公分）之傷害，雖係其等所為妨害
    告訴人自由行為之結果，然告訴人已遭綑綁而行動自由已然受剝奪後，被告乙○○尚命被告丙○○持電擊棒電擊告訴人以制止其叫喊，由此足見其二人除妨害自
    由之犯意外，亦有傷害之故意。核被告二人所為，均係犯刑法第三百零二條第一
    項之以非法方法剝奪人之行動自由罪，及同法第二百七十七條第一項之傷害罪。
    其等就上開犯罪有犯意聯絡及行為分擔，為共同正犯。被告二人所犯上開二罪間
    ，有方法結果之牽連犯關係，為裁判上一罪，應依刑法第五十五條之規定從其中
    較重之以非法方法剝奪人之行動自由罪論處。起訴書犯罪事實欄雖未載明傷害之
    部分，然此與經起訴及論科之妨害自由部分有牽連犯之裁判上一罪關係，仍為起
    訴效力所及，應併為審判。
三、原審以被告犯罪可以認定，而適用刑法第二十八條、第三百零二條第一項、第二
    百七十七條第一項、第五十五條、第四十一條第一項前段、罰金罰鍰提高標準條
    例第一條前段，並審酌被告二人素行、犯罪動機、行為方式及分擔程度、造成之
    危害、犯罪後之態度及被告丙○○在偵審中能坦認犯行等一切情狀，對被告乙○○處有期徒刑伍月，丙○○處有期徒刑肆月，並均諭知易科罰金之折算標準，認
    事用法，核無不合，量刑亦無不妥。被告乙○○上訴意旨仍執前開情詞否認犯罪
    而指摘原判決，及檢察官循告訴人狀請上訴意旨指原判量刑太輕，均非有理由，
    應予駁回。被告丙○○經合法傳喚，無正當理由不到庭，爰不待其陳述，逕行判
    決之。
四、不另為無罪諭知部分：
  (一)公訴意旨另以被告二人於綑綁告訴人並以電擊棒電擊後，尚強要告訴人按月交付
    新臺幣（下同）七萬元，否則將予以殺害，致告訴人不能抗拒而答應給付，被告
    乙○○並當場搶走告訴人皮包內現金二萬元等情，因認被告二人另涉犯懲治盜匪
    條例第五條第一項第一款之盜匪罪嫌。
  (二)按犯罪事實應依證據認定之，無證據不得推定其犯罪事實。又不能證明被告犯罪
    者，應諭知無罪之判決，刑事訴訟法第一百五十四條、第三百零一條第一項分別
    定有明文。又事實之認定，應憑證據，如未能發現相當證據，或證據不足以證明
    ，自不能以推測或擬制之方法，為裁判之基礎（最高法院四十年台上字第八六號
    判例參照）。而所謂證據，係指足以證明被告確有犯罪行為之積極證據而言，該
    項證據須適於為被告犯罪之證明者，始得採為斷罪之資料（參照最高法院六十九
    年臺上字第四九一三號判例）。又告訴人之告訴，係以使被告受刑事訴追為目的
    ，是其陳述是否與事實相符，仍應調查其他證據以資審認；倘其陳述尚有瑕疵，
    則在未究明前，自難遽採為論罪科刑之根據（參照最高法院五十二年臺上字第一
    三○○號、六十一年台上字第三０九九號判例意旨）。又認定不利於被告之事實
    ，須依積極證據，苟積極證據不足為不利於被告事實之認定時，即應為有利於被
    告之認定，更不必有何有利之證據，最高法院亦著有三十年上字第八一六號判例
    可資參照。
  (三)公訴人認被告二人有右揭強要告訴人按月交付七萬元，否則將予以殺害，致告訴
    人不能抗拒而答應給付，被告乙○○並當場搶走告訴人皮包內現金二萬元等犯行
    ，無非係以告訴人之指述，為其論據。訊之被告二人均堅詞否認其事，被告丙○○辯稱其與乙○○綑綁及電擊告訴人後即先行離開，並不知乙○○有要求付款及
    搶取款項之情形等語；被告乙○○則以丙○○離開後不久伊亦離去，並無向告訴
    人要求付款或搶其皮包內財物之情事等語置辯。
  (四)經查：
    1.告訴人所稱於遭被告二人綑綁及電擊後，尚強要告訴人按月交付七萬元，否則
      將予以殺害，致告訴人不能抗拒而答應給付，被告乙○○並當場搶走告訴人皮
      包內現金二萬元等情，除其片面指述之外，並無其他任何事證可佐，是其所述
      是否屬實，仍應調查其他事證以資審究。
    2.告訴人於警訊中陳稱：「（問：乙○○為何逼迫你每月要給他七萬元？）因乙○○曾幫我處理公司糾紛，我以兩佰萬元作為酬謝，並且我答應每月以私人名
      義給乙○○吃紅，但乙○○每次均自認龍德土地開發公司是他的，所以恐嚇我
      要加到七萬元。」云云（參九十年六月三十日警訊筆錄），然其於偵查中則供
      稱陳龍德土地開發公司是由林強所開設等語（參偵查卷第三十四頁背面），嗣
      在原審審理中又改稱該公司係其與林強合夥經營，林強因積欠地主租金，由其
      出資一百萬元代為償還後，營業所得林強分百分之六十，餘歸其所有，而被告
      乙○○未參與，只是每個月給他五萬元之薪資而已云云（參原審九十一年二月
      二十日訊問筆錄），就龍德土地開發公司究何人所屬前後所述不一，其真實性
      已足令人生疑。又林強以向他人租地興建鐵皮屋出租為業，而被告乙○○應林
      強之請託代為處理他人積欠租用鐵皮屋租金之事後，二人乃合作，約定每個月
      收得之租金由林強取得六成，被告乙○○則取得四成，並由被告乙○○僱用同
      居人甲○○擔任收租之工作，以位於臺北縣五股鄉○○路○段一六０號之四十
      二之房屋為事務所（該事務所取名為龍德土地開發公司，然未辦理公司登記）
      ，收得之租金，由甲○○直接交付其中之六成予林強，其餘四成則歸被告乙○○所有等情，已據證人林強及被告乙○○供述一致如前，顯見告訴人所稱係其
      與林強合夥並每月分得營業收入之百分之四十云云，與事實不符。而告訴人既
      係由被告乙○○所僱用，被告乙○○每月並可分得收得租金之百分之四十，則
      告訴人所取得租金支付予林強後所餘之數額本即由被告乙○○取得，衡情應無
      要求告訴人每月給付七萬元否則予以殺害之理。況被告乙○○係因林強向其表
      示告訴人所收租金有帳目不清及款項短少之情形，而於案發時地與告訴人理論
      質究，已如前述，足見告訴人所稱被告乙○○係為向其要求每月給付七萬元之
      目的，而夥同被告丙○○將其綑綁並恐嚇之情，非屬實情。
    3.又告訴人自承：「（問：你說周拿你兩萬元，有何證據？）我沒有看到，他把
      皮包拿給我時，我打開看裡面的兩萬元就不見了，但我沒有看到是誰拿的。」
      等語（參原審九十一年二月二十日訊問筆錄），在被告乙○○否認其事，復無
      其他確切證據之情形下，尚難徒憑告訴人欠缺佐證之指述遽為認定被告乙○○
      有強搶二萬元款項之事實。
    4.另被告乙○○以告訴人自八十七年十一月起，侵占龍德土地開發公司每月所收
      之租金，其中應屬被告乙○○部分為四百八十萬元，應屬林強部分為二百萬元
      ，並因此夥同綽號「水龍」及其他年籍不詳男子數人強押被告乙○○並加毆打
      等情，於九十年八月二十日具狀向臺灣板橋地方法院檢察署提出告訴，有九十
      年度發查字第九六三號偵查卷附刑事告訴狀可稽，此與證人林強所稱告訴人應
      給的錢不足等語若合符節（參九十年度發查字第九六三號偵查卷九十年十月十
      一日詢問筆錄）。再參以，被告乙○○於本院訊問時供稱：「他（指告訴人）
      每個月負責我五萬元家用」，告訴人則稱：「他（指被告乙○○）叫我每個月
      再給他二萬，加上原來的五萬，每個月七萬，他就不再找我麻煩」等語，足見
      告訴人與被告乙○○間存有金錢糾葛，在此情形下，對告訴人之指述尤應予以
      嚴格之檢證，以避免挾怨報復之可能性。矧兩人既在爭執告訴人每個月要給被
      告乙○○多少錢，且是對將來之給付而為爭議，並非被告乙○○有何當場強取
      告訴人金錢財物之行為，亦核與盜匪罪成立要件有間。茲本件關於被告二人強
      盜部分既僅有告訴人之片面指述，且其指述存有前後不一並與事實不符之嚴重
      瑕疵，自難遽信真實。此外，復查無其他積極事證可認被告二人確有強盜犯行
      ，依前開之說明及判例意旨，告訴人之告訴係以使被告受刑事訴追為目的，其
      陳述既有嚴重瑕疵，且又未能查與事實相符，自難遽採為論罪科刑之根據，從
      而，原審認被告二人強盜之犯行尚屬不能證明，然公訴人認此部分與經起訴論
      科之妨害自由部分有牽連犯之裁判上一罪關係，爰不另為無罪之諭知，經核亦
      無違誤。
據上論斷，應依刑事訴訟法第三百六十八條、第三百七十一條，判決如主文。
本案經檢察官田炳麟到庭執行職務。
中      華      民      國    九十二    年      一      月     三十     日
                            臺灣高等法院刑事第十二庭
                                    審判長法  官  劉  景  星
                                          法  官  沈  宜  生
                                          法  官  陳  志  洋
右正本證明與原本無異。
如不服本判決應於收受送達後十日內向本院提出上訴書狀，其未敘述上訴之理由者並
得於提起上訴後十日內向本院補提理由書（均須按他造當事人之人數附繕本）。
                                          書記官  蔡  佩  珊
中      華      民      國    九十二    年      一      月       三十   日
附錄：本判決論罪科刑法條全文
刑法第三百零二條
  私行拘禁或以其他非法方法，剝奪人之行動自由者，處五年以下有期徒刑、拘役或
  三百元以下罰金。
  因而致人於死者，處無期徒刑或七年以上有期徒刑，致重傷者，處三年以上十年以
  下有期徒刑。
  第一項之未遂犯罰之。
刑法第二百七十七條
  傷害人之身體或健康者，處三年以下有期徒刑、拘役或一千元以下罰金。
  犯前項之罪因而致人於死者，處無期徒刑或七年以上有期徒刑；致重傷者，處三年
  以上十年以下有期徒刑。


司法院資訊處製作；財團法人民間司法改革基金會備份。
